臺灣屏東地方法院刑事判決　　　　　　　　　　　　　九十三年度訴字第六二六號
　　公　訴　人　臺灣屏東地方法院檢察署檢察官
　　被　　　告　乙○○　男　五.
　　選任辯護人　洪士宏律師
　　　　　　　　林易玫律師
　　被　　　告　戊○○　男　三.
右列被告等因違反臺灣地區與大陸地區人民關係條例案件，經檢察官提起公訴（九十
三年度偵字第二○三四號），本院判決如左：
    主  文
乙○○、戊○○均無罪。
    理  由
一、公訴意旨略以：乙○○為海上「滿發十一號」大陸漁民船屋船主，依法申請自大
    陸地區引進大陸漁工丙○○從事海上捕魚工作，再由「順發隆十一號」（起訴書
    誤植為順發十一號）船主戊○○僱用丙○○出海捕魚。乙○○與戊○○二人明知
    大陸地區人民未經許可不得進入臺灣地區境內，竟共同基於違反臺灣地區與大陸
    地區人民關係條例之犯意聯絡，擅於民國九十三年二月二十日晚上六時許（起訴
    書原記載時間為「九十三年二月二十五日某時許」，惟公訴人於本院準備程序中
    更改為「九十三年二月二十日晚上六時許」），於丙○○由海上船屋搭「順發隆
    十一號」漁船出港捕漁後，航行臺灣地區外海，再由戊○○將「順發隆十一號」
    漁船靠岸方式，任由丙○○非法自臺灣地區屏東縣東港鎮沿海上岸。嗣於九十三
    年二月二十五日凌晨零時三十分許，丙○○步行經過屏東縣東港鎮○○里○○路
    段時為警查獲。因認乙○○、戊○○二人均涉有臺灣地區與大陸地區人民關係條
    例第七十九條第一項之違反不得使大陸地區人民非法進入臺灣地區規定罪嫌。
二、本件公訴人認被告涉有右揭犯嫌，係以證人即查獲員警陳舜爵之證詞及證人丙○○於偵查中證稱：「伊漁船靠岸時，被告戊○○沒有再檢查船裡面有無人」等語
    ；及被告二人對於載運大陸漁工返航、安置及受檢等事項具有相當知識，卻仍讓
    大陸漁工未經檢查，擅離指定區域入境，彼等二人對於大陸漁工丙○○未經核准
    擅自上岸入境一事，顯有刑法上之「不確定故意」為主要論據。訊據被告乙○○
    、戊○○二人均不否認被告乙○○是「滿發十一號」大陸漁工船屋之船主，並申
    請大陸漁工丙○○來臺灣海域，居住在海上船屋內，由「順發隆十一號」漁船船
    長戊○○僱用丙○○從事捕魚工作，及丙○○未經許可進入臺灣地區之事實，惟
    均堅決否認有何違反臺灣地區與大陸地區人民關係條例第十五條第一款規定之犯
    行，被告乙○○辯稱：大陸漁工丙○○如何上岸，我不知情。我平常都沒有在海
    上船屋，但我有請另一個大陸人民丁○○管理船屋上的大陸漁工，並交代管理的
    方法，他們管理上的疏失要怪他們，我並無疏忽情事等語。被告戊○○則辯稱：
    我並非故意讓大陸漁工丙○○上岸，我作業回港靠近海上船屋時，就叫漁工自己
    回到船屋裡去，我不知道他怎麼躲進我的漁船，也沒有看到丙○○如何上岸等語
    。故本案所應審究者，應為丙○○之非法上岸（進入臺灣地區）是否係被告戊○○故意或基於「不確定故意」所為？若被告戊○○有此故意，其與被告乙○○是
    否有犯意之聯絡？
三、按犯罪事實應依證據認定之，無證據不得認定犯罪事實，又不能證明被告犯罪者
    ，應諭知無罪之判決，刑事訴訟法第一百五十四條第二項及第三百零一條第一項
    ，分別定有明文。次按犯罪事實應依證據認定之，無證據不得推定其犯罪事實，
    所謂認定犯罪事實之證據，係指足以認定被告確有犯罪行為之積極證據而言，該
    項證據自須適合於被告犯罪事實認定，始得採為斷罪資料，與公訴人起訴所憑僅
    需有之合理懷疑而得為起訴之論罪事證有別，又苟未能發現相當證據，或證據不
    足以證明，自不能以推測或擬制之方法，以為裁判基礎，此分別有最高法院二十
    九年度上字第三一○五號及同院四十年度臺上字第八六號判例可資參照。
四、經查：
    (一)丙○○為大陸地區人民，於九十年間某日起，由被告乙○○向主管機關申請引
      進，再由被告戊○○僱用在臺灣十二浬外之外海捕魚，期間均應居住在台灣十
      二浬海域間停泊之「滿發十一號」海上船屋內，未經許可不得上岸。惟於九十
      三年二月二十五日零時三十分許在屏東縣東港鎮○○路段為警發現其行蹤等情
      ，業據證人即屏東縣政府農業局漁業課人員甲○○、「滿發十一號」海上船屋
      管理人丁○○及查獲員警陳舜爵分別於偵查或本院審理中結證屬實，並有大陸
      地區漳浦國際經濟技術合作公司證明影本、大陸地區「出海船民證」影本及「
      臺灣船舶聘用人員勞務證」影本等在卷可稽。
    (二)至於大陸漁工丙○○究係於何時以何方法離開海上船屋上岸進入臺灣地區？其
      於警訊時先稱：「我是於九十二年二月二十日十八時從東港鎮海公園處，搭膠
      筏上岸。．．是公司船綁在船後的膠筏。」云云（警訊卷第二頁背面）。然於
      偵查中又改稱：「（檢察官問：你是有在九十三年二月二十五日凌晨零點三十
      分，在屏東縣東港鎮○○里○○路段，跟一條順發隆的漁船上岸來，被警察查
      獲？）我跟順發隆漁船二年多了，因為當天作業時，我肚子痛，心想沒有看過
      台灣長的怎麼樣子，要買藥，趁船長不注意，躲在機艙。．．（戊○○）他沒
      有看到。．．我等到老闆都回去時，我才上岸的。」云云（偵查卷第九、十頁
      筆錄參照）。因丙○○依法應具結而未具結，依刑事訴訟法第一百五十八條之
      三之規定，其所為上揭供詞不得作為本案之證據，且其先後供詞亦不相同。又
      查「滿發十一號」海上船屋旁所繫縳之膠筏並無動力，且離岸甚遠，業據證人
      丁○○結證屬實（本院卷第一○八頁筆錄參照）。因此丙○○應無可能從海上
      船屋駕乘膠筏往陸地行駛並靠岸停泊，其於警訊時陳述其係搭膠筏上岸云云，
      尚非可信。又大陸漁工丙○○當時除受僱工作之「順發隆」漁船外，並無其他
      可資離開海上船屋之交通工具，故楊員應以跟隨順發隆號漁船返回漁港後俟機
      登岸，較合於常理。再者，因丙○○在台灣地區內並無親友可以投靠，亦無場
      所供其居住，不可能滯留岸上多日，故其於警訊供稱其自查獲日（九十三年二
      月二十五日凌晨）前一年餘即已上岸云云，亦不可信（若警訊筆錄所載「九十
      二年二月二十日」一語係「九十三年二月二十日」之筆誤，則以「九十三年二
      月二十日」論其登岸後之滯留日數為五日，亦不合情理）。復參照被告戊○○
      於警訊時供稱：「我不知道（丙○○是何時上岸的）。．．（我）於九十三年
      二月二十四日下午十七時左右將漁工丙○○載回滿發十一號漁船上的。」等語
      （警訊卷第十頁）及證人丁○○於本院審理中所證：大陸漁工丙○○失蹤後，
      「順發隆」漁船漁工即未再前往海上船屋接送漁工等情（本院卷第一○八、一
      ○九頁筆錄參照）可知，丙○○應係於九十三年二月二十四日下午十七時左右
      ，趁「順發隆」漁船作業完畢，最後一次載送大陸漁工返回海上船屋之機會，
      躲藏在漁船內部返回漁港，再趁機登岸，較符合已知之證據及一般人之生活經
      驗。
    (三)大陸漁工丙○○既係於九十三年二月二十四日「順發隆」號漁船作業完畢，跟
      隨該船進入漁港後，再俟機登岸。則須再論究者，係被告二人是否故意使楊員
      登岸？其二人對此是否有犯意聯絡及行為分擔？
      1.按被告乙○○固為「滿發十一號」海上船屋船主，惟其另僱請大陸人民丁○○管理該船屋，早、晚均須點名住宿漁工一次，被告乙○○本人並未直接管
        理船屋。大陸漁工丙○○失蹤當天，「順發隆十一號」應該有四名漁工上船
        屋，但因漁工均自船邊登上船屋，故丁○○並未目睹該四名漁工登上船屋之
        情況，丁○○係當天晚上點名時才發現丙○○失蹤。楊員失蹤次日，丁○○
        始以對講機與被告乙○○聯絡等情，業據證人丁○○於本院審理中結證屬實
        （本院卷第一○二頁至第一一○頁）。因此本件尚難認為被告乙○○對於大
        陸漁工丙○○之非法入境台灣地區行為有何故意或過失可言，更遑論被告乙○○與戊○○及大陸漁工丙○○對此有犯意聯絡及行為分擔。
      2.又大陸漁工丙○○並未依法具結，故其前於偵查中所為供詞，不得作為證據
        ，然即便丙○○曾依法具結，其也從未供陳被告戊○○係故意放任其隨船登
        岸或對其私自登岸之行為知情。是本件並無直接證據可以證明被告戊○○有
        犯罪故意。
      3.次按，對於客體之認識不確定，或對於結果之預見不確定，惟希望其犯罪事
        實之能發生者，即預見其發生，而其發生並不違背其本意者，方為「不確定
        故意」（最高法院九十三年度台上字第三五六號判決可資參照）。依前揭證
        據，本件被告戊○○對此事之發生或有未詳加檢查船艙之疏失，但論其已預
        見丙○○會藉其漁船靠岸之際乘機上岸，且楊員之上岸並不違反其本意而具
        有「不確定故意」，則尚乏憑據。公訴意旨以被告戊○○對於大陸漁工之安
        置、受檢具有相當知識，竟未詳細檢查，仍讓大陸漁工擅自上岸，即認為被
        告戊○○有「不確定故意」，尚非的論。且若依公訴意旨，則漁船安檢站之
        安檢人員未依法詳細檢查漁船，讓大陸漁工得以擅自上岸，似亦具有「不確
        定故意」而可論以本罪之共同正犯，此顯然混淆未必故意與過失之界限，洵
        不可採。又因臺灣地區與大陸地區人民關係條例第七十九條第一項之罪，以
        處罰故意犯為限，故亦不得以過失犯對被告戊○○繩以該罪。
    依上說明，公訴人所舉之證據不足以證明被告乙○○、戊○○確有故意違反臺灣
    地區與大陸地區人民關係條例第七十九條第一項之罪之犯行。此外，又查無其他
    積極之證據，足認被告二人確有公訴人所指之犯行，不能證明被告犯罪，揆諸前
    開法律規定及判例意旨，依法均應諭知無罪之判決。
據上論斷，應依刑事訴訟法第三百零一條第一項，判決如主文。
中      華      民      國    九十四    年      二      月    二十五    日
                                      臺灣屏東地方法院刑事第四庭
                                          審判長　法　官　莊鎮遠
                                          　　　　法　官　劉敏芳
                                          　　　　法  官  王以齊
右正本證明與原本無異。
如不服本判決應於收受本判決送達後十日內向本院提出上訴書狀，其未敘述上訴理由
者，並得於提起上訴後十日內向本院補提理由書狀（均須按他造當事人之人數附繕本
）「切勿逕送上級法院」
                                                  書記官  盧姝伶
中      華      民      國      九十四      年      二    月    二十五   日
